【裁判字號】    94,簡,891
【裁判日期】    950125
【裁判案由】    強制汽車責任保險法
【裁判全文】
臺北高等行政法院判決
                                     94年度簡字第00891號
原      告  甲○○
被      告  交通部公路總局
代  表  人  陳晉源（局長）
上列當事人間因強制汽車責任保險法事件，原告不服交通部中華
民國94年9月6日交訴字0000000000號訴願決定，提起行政訴訟。
本院判決如下：
    主  文
原告之訴駁回。
訴訟費用由原告負擔。
    事  實
一、事實概要：原告於民國（下同）93年12月09日11時40分許駕
    駛其所有GDD-393號普通重型機車，行經臺北市○○路○段76
    巷口，經臺北市政府警察局文山一分局員警攔檢後，以北市
    警交大字第ACV261136號舉發違反道路交通管理事件通知單
    舉發行車執照逾期未換領之違規情事，並於該通知單右上角
    保險證欄上勾記未出示保險證，經移由被告所屬臺北區監理
    所板橋監理站（下稱板橋監理站）查證，上開車輛於違規當
    日確無投保紀錄，爰依規定於94年1月19日填製板監稽違字
    第41-ACV261B36號舉發違反強制汽車責任保險事件通知單通
    知原告，註明應到案日期為94年2月24日及舉發違反法條為
    強制汽車責任保險法第44條第1項第1款裁處罰鍰新台幣（下
    同）6,000元，復於94年1月26日填製板監稽違字第A41-ACV2
    61B36號舉發違反強制汽車責任保險事件通知單通知原告，
    注意事項欄內並有得向應到案處所繳納罰鍰等語，原告隨即
    於94年2月14日及94年4月15日至板橋監理站各繳納部分金額
    500元罰鍰後，惟原告不服，被告爰於94年4月28日以第41-A
    CV261B36-1號裁決書裁處原告罰鍰6,000元。原告不服，提
    起訴願，遭決定駁回，遂提起本件行政訴訟。
二、兩造聲明：
  (一)原告聲明：原處分及訴願決定均撤銷。
  (二)被告聲明：駁回原告之訴。
三、兩造之爭點：原告為上開車輛投保汽車強制責任保險之時機
                是否符合汽車強制責任保險法之規定。
  (一)原告主張之理由：
    (1)上開車輛之汽車強制責任保險，於被告裁決處分前原告早
      已辦妥投保事宜。由富邦產物保險股份有限公司050004G0
      0000000號保險証可資證明。
    (2)汽車強制責任保險法於94年2月7日通過修法，調低罰款為
      1,500元，依中央法規標準法，新法優於舊法之原則，應
      適用新法。
  (二)被告主張之理由：
    (1)按「汽車所有人應依本法規定投保本保險。軍用汽車，亦
      同。」「汽車所有人應維持保險契約之有效性，於保險契
      約終止前或第17條第1項遭拒保時，應依本法規定再行投
      保本保險。」「汽車所有人未依本法規定投保本保險，或
      本保險期間屆滿前未再行投保者，其處罰依下列各款規定
      ：一、經公路監理機關或警察機關攔檢稽查舉發者，由公
      路主管機關處罰新台幣6,000以上30,000元以下罰鍰，並
      扣留車輛牌照至其依規定投保後發還。」「公路監理機關
      於執行路邊稽查，或警察機關於執行交通勤務時，對於未
      依規定投保本保險者，應予舉發。」（94年2月5日修正前
      ）強制汽車責任保險法第4條、第14條、第44條第1項第1
      款及第45條第1項分別定有明文。
    (2)次按「本保險之保險證應隨車攜帶備驗，於公路監理機關
      執行路邊稽查或警察機關執行交通勤務時，汽車駕駛人或
      所有人均應配合提示保險證；未能提示者，由稽查人員通
      報公路主管機關處理。」同法施行細則第16條第1項亦有
      明定。又「處理強制汽車責任保險事件之程序及統一裁罰
      標準依本細則之規定辦理。」「公路監理機關於執行路邊
      稽查或警察機關於執行交通勤務時，應查驗汽車所有人之
      強制汽車責任保險證，並依下列規定辦理：二、當場無法
      查證汽車所有人是否已依法投保本保險者，應按已查明之
      資料於舉發違反道路交通管理事件通知單保險證欄勾記，
      或以其他方式通報公路監理機關處理。」「公路監理機關
      收到依第5條第1項第2款規定移送之舉發違反道路交通管
      理事件通知單或其他方式之通報資料後，經查證被通知之
      汽車所有人於行為發生時，確未依本法規定投保本保險，
      或本保險期間屆滿前未再行投保者，應即予舉發填製通知
      單，送達被通知人。」「違反本保險事件之汽車所有人，
      逾指定應到案日期30日，尚未依規定自動繳納罰鍰或到案
      聽候裁決者，處罰機關應依標準表逕行裁決之。」汽車所
      有人違反強制汽車責任保險事件裁決罰鍰繳納處理細則第
      2條、第5條第2款、第14條第1項及第18條第1項復分別定
      有明文。另前揭處理細則附件違反強制汽車責任保險事件
      統一裁罰標準表略以：「汽（機）車未依規定投保或保險
      期間屆滿前未再投保，經攔檢稽查舉發者，期限內自動繳
      納6,000元。」
    (3)上開車輛於遭舉發違規之際，確無該車投保強制汽車責任
      保險之紀錄（係至93年12月10日才投保），有投保查詢資
      料單影本附卷可稽，復為原告所不否認。原告駕駛未參加
      投保之車輛而仍行駛於道路之違規事實明確，與原告所稱
      在被告裁決處分之前早已辦妥投保事宜並無涉，故板橋監
      理站依法舉發並無不當。
    (4)「汽車所有人應依本法規定投保本保險」、「汽車所有人
      應維持保險契約之有效性，於保險契約終止前或第17條第
      1項遭拒保時，應依本法規定再行投保本保險」為強制汽
      車責任保險法第4條、第14條對汽車所有人應擔負之主動
      投（續）保責任已明定，又按強制汽車責任保險法立法目
      的係基於使交通事故致傷亡之受害人，得迅速有效獲得基
      本保障，以維護交通安全，故課以汽車所有人應投保本保
      險之義務。至原告稱新法只罰1,500元，為何不適用本案
      乙節，按行政院金融監督管理委員會（下稱金管會）94年
      5月3日金管保四字第09400037470號函示：「據法務部93
      年6月18日法規字第0930023364號函稱: 「仍宜依……『
      實體從舊，程序從新』原則處理，即依行為時之法律處罰
      」；又行政罰法公布迄今尚未生效，兩者尚無適用抵觸之
      虞。」；另依行政法院（89年7月1日改制後為最高行政法
      院）72年判字第1651號判例要旨略以：「主管機關受理人
      民聲請許可案件，其處理程序終結後，在行政救濟程序進
      行中法規有變更者，仍應適用實體從舊程序從新之原則處
      理。」本件原告遭員警舉發（即行為時）係在強制汽車責
      任保險法修正（94年2月5日修正公布並於公布日施行）之
      前，板橋監理站依相關程序及規定舉發，並以違反強制汽
      車責任保險事件統一裁罰標準表規定最低額罰鍰裁處，應
      無疑義。
    理  由
一、按「汽車所有人應依本法規定投保本保險。軍用汽車，亦同
    。」「汽車所有人應維持保險契約之有效性，於保險契約終
    止前或第17條第1項遭拒保時，應依本法規定再行投保本保
    險。」「汽車所有人未依本法規定投保本保險，或本保險期
    間屆滿前未再行投保者，其處罰依下列各款規定：一、經公
    路監理機關或警察機關攔檢稽查舉發者，由公路主管機關處
    罰新台幣6,000以上30,000元以下罰鍰，並扣留車輛牌照至
    其依規定投保後發還。」「公路監理機關於執行路邊稽查，
    或警察機關於執行交通勤務時，對於未依規定投保本保險者
    ，應予舉發。」「處理強制汽車責任保險事件之程序及統一
    裁罰標準依本細則之規定辦理。」「公路監理機關收到依第
    5條第1項第2款規定移送之舉發違反道路交通管理事件通知
    單或其他方式之通報資料後，經查證被通知之汽車所有人於
    行為發生時，卻未依本法規定投保本保險，或本保險期間屆
    滿前未再行投保者，應即予舉發填製通知單，送達被通知人
    。」「違反本保險事件之汽車所有人，逾指定應到案日期30
    日，尚未依規定自動繳納罰鍰或到案聽候裁決者，處罰機關
    應依標準表逕行裁決之。」為行為時強制汽車責任保險法第
    4條、第14條、第44條第1項第1款、第45條第1項及強制汽車
    責任保險事件裁決罰鍰繳納處理細則第2條第1項、第14條第
    1項、第18條第1項分別定有明文。
二、本件原告騎乘上開車輛，於上開時間、地點遭員警舉發違規
    之際，確無該車投保強制汽車責任險之紀錄等事實，有投保
    查詢資料單影本附卷可稽，復為原告所不爭執，應認為真實
    。
三、按強制汽車責任保險法基於使交通事故致傷亡之受害人，得
    迅速有效獲得基本保障，維護交通安全之立法目的，要求汽
    車所有人應投保強制汽車責任保險，對於未投保者亦定有相
    關違規裁罰，以促使汽車所有人擔負社會責任，汽車所有人
    為履行此項投保義務，應主動注意有無投保，及強制汽車責
    任保險是否逾期等節，而毋庸期待他人告知。是本件裁處罰
    鍰處分，係促使汽車所有人履行投保強制汽車責任保險之義
    務，以保障用路人之安全，與繳納勞保、健保費之寬限期並
    無關涉；況上開車輛自93年11月30日至12月9日均無投保，
    原告所稱僅延遲1日投保，亦非事實。至本件原告稱新法只
    罰1,500元，為何不適合本案乙節，依實體從舊，程序從新
    之原則，應依行為時之法律處罰（行政法院72年判字第1651
    號判例參照）。本件原告遭員警舉發係在強制汽車責任保險
    法修正（94年2月5日修正公布並於公布日施行）之前，被告
    依原告違規時之強制汽車責任保險法予以舉發及裁處，並無
    違誤。
四、綜上所述，被告所為處分，並無違誤，訴願決定予以維持，
    亦無不合。原告仍執前詞，訴請撤銷，為無理由，應予駁回
    。又本件為簡易訴訟程序，爰不經言詞辯論逕為判決。
五、據上論結，本件原告之訴為無理由，爰依行政訴訟法第98條
    第3項前段、第233條第1項，判決如主文。
中    華    民    國    95    年     1    月   25     日
                      第  二  庭  法  官  徐瑞晃
上為正本係照原本作成。
本件以訴訟事件所涉及之法律見解具有原則性者為限，始得於本
判決送達後20日內向本院提出上訴狀並表明上訴理由，如已於本
判決宣示後送達前提起上訴者，應於判決送達後20日內補具上訴
理由（均按他造人數附繕本），且經最高行政法院許可後方得上
訴。
中    華    民    國    95    年     2    月    6     日
                                  書記官  黃倩鈺


司法院資訊處製作；財團法人民間司法改革基金會備份。
